臺灣高等法院臺南分院刑事判決　　　　　　　 九十一年度上訴字第四五八號　 Ｃ
　　　上　訴　人　臺灣臺南地方法院檢察署檢察官
　　　被　　　告　乙　○　○
右上訴人因被告誣告案件，不服臺灣臺南地方法院九十年度易字第二二一五號中華民
國九十年十二月二十六日第一審判決（起訴案號：臺灣臺南地方法院檢察署九十年度
偵字第八九八五號），提起上訴，本院判決如左：
      主      文
原判決關於誣告部分撤銷。
乙○○未指定犯人，而向該管公務員誣告犯罪，處有期徒刑肆月，如易科罰金，以參
佰元折算壹日。
      事      實
一、被告乙○○明知其身分證並未遺失，係於民國（下同）八十八年一月間將身分證
    借予甲○○申請電話，竟於八十八年一月八日以其身分證遺失為由，前往戶政事
    務所申請補發（使公務員登載不實部分，另經臺灣臺南地方法院九十年度訴字第
    一一○三號判處有期徒刑三月），於八十八年二月一日向中華電信公司臺南營運
    處謊稱遭人冒名申請電話，並於警方八十八年十月六日訊問時，未指定犯人誣稱
    遭人冒名申請中華電信市內電話，並堅持稱並未借身分證予甲○○使用，嗣於檢
    察官八十八年十一月二十五日偵查訊問及臺灣臺南地方法院八十九年一月二十七
    日及五月一日審判時，亦陳述未曾借身分證予甲○○申請電話（乙○○被訴偽證
    部分，業據原審判處公訴不受理確定在案），致使檢察官以八十八年度偵字第一
    四一三七號案件誤將甲○○提起公訴，臺灣臺南地方法院以八十九年度易字第一
    六七號誤為判決甲○○有期徒刑一年，經本院八十九年度上訴字第一○七四號案
    件審判時方發現上情而判決無罪。
二、案經臺灣臺南地方法院檢察署檢察官自動檢舉偵查起訴。
      理      由
一、訊據被告乙○○堅詞否認右揭犯行，辯稱伊並未將身分證借給甲○○，係沈建儀
    騙伊的身分證，用途伊不知道云云。
二、惟查：
（一）被告乙○○先於八十八年十月六日警訊時陳稱：「因遺失身分證遭人冒名申請
      中華電信市內電話00-0000000、00-0000000，所以出面向警方說明案情。」，
      又稱：「八十七年十二月左右遺失身分證，有於八十八年一月八日申請補發，
      向臺南戶政事務所申請。」，「（你身分證是否曾借他人使用？或用作其他用
      途？）沒有，也沒有作其他用途。」，「（你是否認識甲○○？是否同意他使
      用你身分證申請電話？）不認識。也沒有同意他使用我的身分證申請電話。」
      ，然同次警訊筆錄中當被問及該二支遭人冒名電話申請切結書是否是伊本人前
      往填寫時，又答稱：「是我本人前往臺南營運處填寫。」（見警卷第一頁正、
      背面）。復於九十年九月十一日檢察官訊問時聲稱伊不知道為何申報失竊身分
      證，因伊患羊癲瘋頭暈。然當檢察官問及是否將身分證交沈建儀時，稱：「他
      向我借的，沒還，我到第一分局申報失竊。」等語（見九十年偵字第八九八五
      號偵查卷第二十六頁背面）。俟於八十九年一月二十七日經臺南地方法院承審
      法官詢及有無遺失身分證時，仍稱伊八十八年一月八日遺失，有報遺失，重申
      請等語。（見原審八十九年易字第一六七號卷八十九年一月二十七日審理筆錄
      ）。而至八十九年五月一日，當承審法官問及，有無將身分證拿給甲○○？或
      沈建儀拿走的？即稱：「我拿身分證給斷手的（沈建儀），斷手的說有需要。
      我不認識甲○○，電話也沒有。」（見原審八十九年易字第一六七號卷八十九
      年五月一日審理筆錄）。至原審法院於九十年十一月二十二日訊問時，則坦稱
      聲明書、委託書是伊寫的，指印也是伊蓋的。當原審問及認不認識甲○○？有
      無向他借錢時？亦一改前詞稱：「認識，沒有借錢。是賣檳榔的介紹的朋友。
      」而當被詢及：「有無將身分證交給沈？」則稱：「有，是八十七年十二月沈
      向我借的，沒有還給我，我就去申請補發身分證。」（見原審卷第二十八頁正
      面）。而至本院九十一年四月二十二日訊問時，被告又稱不認識甲○○，並稱
      係沈建儀騙伊的身分證，用途則不知道，並承認八十八年一月五日聲明書之簽
      名及指紋是伊簽捺的（見本院卷九十一年四月二十二日訊問筆錄）。綜觀被告
      於迭次警訊、偵訊、原審及本院審理時所言，雖語多矛盾，然可確定被告明知
      伊身分證係交給沈建儀，並且也簽名捺指印聲明同意甲○○以其名義聲請前揭
      二支電話使用，卻仍故意於八十八年一月八日申報身分證遺失，向臺南市東區
      戶政事務所申請補發身分證，並進而於八十八年二月一日至中華電信南區分公
      司臺南營運處簽立切結書陳稱其本人確實未向該公司申請裝設系爭電話等情，
      此有申請書影本（附於前案一審卷）及切結書影本（附於前案警卷）各一件在
      卷可稽，其於警訊中未指定犯人，向該管公務員誣告之罪行已臻明確。
（二）原審判決被告乙○○誣告部分無罪，無非以其向中華電信公司台南營運處謊稱
      遭冒名申請，並非係向有追訴、懲處權限之機關告訴，不符「該管公務員」之
      誣告要件，以及其於警訊中謊稱並未借予甲○○身分證，乃因公務員之推問而
      回答，縱為虛偽陳述，並無申告使甲○○受刑事或懲戒處分之意思，亦與誣告
      罪之要件不符云云。惟本案被告乙○○既先向中華電信公司臺南營運處謊稱遭
      人冒名聲請電話在前，且伊亦已明知係甲○○所申請，自當有認知此舉可能使
      甲○○涉嫌偽造文書之罪嫌，且交通部電信總局亦於八十八年十一月十五日以
      電信警八八字第五○七二三九─○號將甲○○函送偵查，被告復於警訊中於知
      悉警方已將甲○○列為追訴之被告後，仍堅稱未借身分證予甲○○，則將使甲
      ○○因此遭受偽造文書之追訴之後果，亦甚明白。本案既係由被告之謊報遭冒
      名而發動，再經警方訊問，自不同於單純向非主管追訴、懲處職務之中華電信
      公司告訴，或單純之受警方推問而回答之情形，因而被告之行為顯有未指定犯
      人誣告犯罪之犯意。
（三）又本件係由被告同意甲○○以其之名義申請二具市內電話使用，亦有八十八年
      一月五日之聲明書影本在卷足稽，被告於本院訊問中亦承認聲明書之簽名及指
      紋是伊簽捺的無誤等情已如上述，亦足證被告確有同意甲○○以其名義申請電
      話使用，因而被告所謊稱有人冒名並以其之名義申請電話使用，其有未指定犯
      人，而向該管公務員誣告犯罪之犯行已甚為灼然。
三、綜上所述，被告乙○○於八十八年十月六日於警訊中謊稱遭人冒名申請電話，當
    時並未指定係何人申請，應係未指定犯人誣告罪，核被告所為，係犯刑法第第一
    百七十一條第一項之未指定犯人誣告罪，公訴人認被告係犯刑法第一百六十九條
    第一項之誣告罪云云，起訴法條尚有未洽，應予變更。原審法院就以上各節疏未
    詳核，遽為被告無罪之諭知，容有未合，公訴人上訴執此指摘原判決不當，應認
    為有理由，爰將原判決關於被告誣告罪部分撤銷。並審酌被告乙○○犯罪之動機
    、目的、手段、智識程度與犯後猶飾詞圖卸，未見悔意，惟所生危害非鉅等一切
    情狀，量處如主文第二項所示之刑，並諭知如易科罰金之折算標準。
據上論結，應依刑事訴訟法第三百六十九條第一項前段、第三百六十四條、第二百九
十九條第一項前段、第三百條，刑法第一百七十一條第一項，第四十一條第一項前段
，罰金罰鍰提高標準條例第一條前段、第二條判決如主文。
本案經檢察官楊治宇到庭執行職務。
中    華    民    國      九十一      年      五      月      八        日
          臺灣高等法院臺南分院刑事第六庭
                                      審判長法官  楊    明    章
                                            法官  戴    勝    利
                                            法官  顏    基    典
右正本證明與原本無異。
檢察官如不服本判決，應於判決送達後十日內向本院提出上訴書。
被告不得上訴。
                                      法院書記官  呂    嘉    文
中    華    民    國      九十一      年      五      月      九        日
附錄法條：
刑法第一百七十一條：未指定犯人，而向該管公務員誣告犯罪者，處一年以下有期徒
                    刑、拘役或三百元以下罰金。
                    未指定犯人，而偽造、變造犯罪證據，或使用偽造、變造之犯
                    罪證據，致開始刑事訴訟程序者，亦同。
